【裁判字號】    96,上易,898
【裁判日期】    970212
【裁判案由】    債務人異議之訴
【裁判全文】
臺灣高等法院民事判決                 96年度上易字第898號
上  訴  人  甲○○
                        2-4號
訴訟代理人  陳化義律師
被  上訴人  富邦資產管理股份有限公司
法定代理人  丙○○
訴訟代理人  丁○○
被  上訴人  台北富邦商業銀行股份有限公司
法定代理人  蔡明忠
訴訟代理人  乙○○
            呂紹案
上列當事人間債務人異議之訴事件，上訴人對於中華民國96年10
月4日臺灣臺北地方法院96年度訴字第5124 號第一審判決提起上
訴，並為訴之擴張及變更，本院於97年1月29 日言詞辯論終結，
判決如下：
    主  文
上訴及擴張、變更之訴均駁回。
第二審及擴張、變更之訴訴訟費用由上訴人負擔。
    事  實
甲、上訴人方面：
壹、聲明：
一、原判決廢棄。
二、確認兩造間關於新台幣80萬0593元之債權債務關係不存在。
三、被上訴人應連帶返還上訴人新台幣80萬0593元，及自民國96
    年8月1日起至給付之日止按年息百分之5算付利息。
貳、陳述：除與原判決記載相同者外，補稱略以：
一、執行法院已發給執行案款予被上訴人，執行程序業已終結，
    爰請求變更聲明第三項。
乙、被上訴人方面：
Ａ、被上訴人富邦資產管理股份有限公司（下稱富邦資產公司）
    方面：
壹、聲明：上訴駁回。
貳、陳述：除與原判決記載相同者外，補稱略以：
一、被上訴人之債權並未罹於時效，且執行法院已於97年1月8日
    發給案款新台幣79萬8974元（計算至96年7月10日止）。
Ｂ、台北富邦商業銀行股份有限公司（下稱富邦銀行公司）方面
    ：
壹、聲明：上訴駁回。
貳、陳述：與原判決記載者相同。
    理  由
一、
(一)、被上訴人富邦資產公司法定代理人已變更為丙○○，有股份
    有限公司變更登記表可稽，其並具狀聲明承受訴訟，核無不
    合，應予許可。
(二)、上訴人於原審請求確認兩造間關於新台幣 （以下同） 79萬
    6741元之債權債務關係不存在，於本院聲明請求確認兩造間
    關於80萬0593元之債權債務關係不存在，核與民事訴訟法第
    446條第1項、第255條第1項第3款規定無違，應予許可。
(三)、被上訴人富邦資產公司對上訴人聲請強制執行（原法院96年
    度執字第35573 號），上訴人提起債務人異議之訴，請求撤
    銷原法院上開執行事件之強制執行程序。茲因該執行事件已
    於97年1月8日發給被上訴人富邦資產公司案款79萬8974元，
    執行程序已告終結，上訴人乃變更聲明請求被上訴人連帶給
    付80萬0593元及自民國96年8月1日起之遲延利息，核與民事
    訴訟法第446條第1項、第255條第1項第4 款規定無違，應予
    許可。
二、
(一)、上訴人主張：訴外人謝丁欣以上訴人及訴外人蕭晉文為連帶
    保證人，於民國75年9月6日向台北市銀行股份有限公司（於
    94年1月1日與富邦商業銀行股份有限公司合併，改名為被上
    訴人富邦銀行公司）借款165萬元，借款期間一年。
    嗣富邦銀行公司將該債權讓與被上訴人富邦資產公司，富邦
    資產公司持原法院78年民執宙字第2988字第8549號債權憑證
    ，聲請對上訴人強制執行（原法院96年執字第35573號）。
    然原法院78年民執宙字第2988號強制執行事件之執行名義係
    原法院70年度訴字第2263 號確定判決及 70年度聲字第2135
    號確定裁定，上訴人並未收受該裁判，應有再審理由；又系
    爭債權之本金請求權已逾15年，利息請求權亦已逾5 年，已
    罹時效。又債權人就系爭債權已實行抵押權，拍賣抵押物受
    償164萬665 元，故僅餘本金債權9335 元；又本件利率高達
    9.555％，逾目前平均利率3％；又違約金僅對主債務人發生
    ，非保證效力所及；又拍賣抵押物強制執行事件就不足部分
    毋庸核發債權憑證即永久結案，主債務人之債務既不存在，
    保證債務亦隨之不存在。又被上訴人已於人97年1月8日領取
    案款，執行程序已告終結。爰請求(一)、確認兩造間關於80萬
    0593元之債權債務關係不存在。(二)、被上訴人應連帶返還上
    訴人80萬0593元及自民國96年8月1日起至給付之日止按年息
    百分之五算付利息。
(二)、被上訴人富邦資產公司對其受讓富邦銀行公司系爭債權，聲
    請對上訴人強制執行，已於97年1月8日領取執行案款79萬89
    74元，該執行程序業已終結等情不爭執。惟謂被上訴人富邦
    銀行公司係依金融機構合併法第15條規定，將系爭債權標售
    讓與被上訴人富邦資產公司，並依法採公告之方式告知債務
    人。原債權人雖實行抵押權（原法院78年民執字第2988 號）
    受分配164萬665元，而本件債權本金為165萬元，自75年9月
    6日起至77年4月14日止之利息為20萬3641 元、違約金為3萬
    2267元，總計為188萬5908元，依系爭借款約定書第10 條約
    定，依序抵充上述違約金、利息及本金140萬4757 元，本金
    不足額為24萬5243元。被上訴人本件聲請強制執行（原法院
    96年執字第35573號）之本金為24萬5243元，再加計77年4月
    15日起至96年7月31 日止按原債權人所訂基本放款利率加碼
    1.3％計算之利息44萬7306 元，違約金按前開利率20％計算
    為8萬9459 元，強制執行費用為634 元、訴訟費用 1萬7951
    元，總計為80萬593 元。本件自取得原法院78年民執宙字第
    2988字第8549號債權憑證以來，原債權人分別於78年5月8日
    、81年9月17日、86年7月16日、91年6月19 日，聲請強制執
    行，系爭債權並未罹於時效。本件利率乃借貸雙方約定，難
    謂有趁機提高利息之嫌；另約定書第1 條約定，上訴人對本
    件所生之違約金債務應連帶負責等情。
    被上訴人富邦銀行公司則謂其已將系爭債權讓與富邦資產公
    司，上訴人對其起訴，應屬當事人不適格。
(三)、原審為上訴人敗訴之判決，上訴人提起上訴，並為訴之擴張
    、變更。
三、本件兩造不爭執事項如下述：
(一)、訴外人謝丁欣於75年9月6日以上訴人 （上訴人於68年1月14
    日與謝丁欣結婚，於84年12月12日離婚）及訴外人蕭晉文為
    連帶保證人，向被上訴人富邦銀行公司（台北市銀行）借款
    165 萬元。嗣債務人未依約清償債務，被上訴人富邦銀行公
    司訴請原法院77年訴字第2263號民事判決上訴人與謝丁欣、
    蕭晉文應連帶給付富邦銀行公司165萬 元及自75年9月6日起
    至清償日止之利息，暨自75年10月6 日起至清償日止之違約
    金確定。被上訴人富邦銀行公司並聲請確定訴訟費用額，經
    原法院77年度聲字第2135號裁定上訴人等應連帶負擔之訴訟
    費用為1萬7951 元確定等情，有借據、約定書、原法院上開
    判決、裁定及確定證明書、上訴人戶籍謄本等可稽（見原審
    卷第13-23頁、91-95頁）。
(二)、被上訴人富邦銀行公司就系爭債權實行抵押權，經原法院76
    年度民執乙字第7398 號拍賣抵押物強制執行事件，受償164
    萬0665 元（富邦銀行公司之債權總額為：本金：165萬元、
    75.9.6-77.4.14期間之利息20萬3641 元、75.10.6-77.4.14
    期間之違約金3萬2267，總計188萬5908元），有分配表可稽
    （見原審卷第39頁）。
(三)、被上訴人富邦銀行公司持原法院77年度訴字第2263號確定判
    決及77年度聲字第2135號確定裁定，聲請對上訴人及謝丁欣
    、蕭晉文強制執行（78年度執字第2989號），經執行法院於
    78年5月8日發給78民執宙2989字第8549號債權憑證；富邦銀
    行公司復持該債權憑證於81年9月17 日向台灣士林地方法院
    聲請對上訴人、謝丁欣及蕭晉文強制執行（81年度民執字第
    3169號）；復於86年7月15 日向原法院對上訴人等聲請強制
    執行（86年度執字第10534號）；另於91年6月14日向原法院
    聲請對上訴人等強制執行（91年度執字第15410 號），有上
    述債權憑證及台灣士林地方法院、原法院上開執行案卷可稽
    （參見原審卷第65頁）。
(四)、被上訴人富邦銀行公司於 93年12月24日將原法院78 民執宙
    2989字第8549號債權憑證所載之債權讓與被上訴人富邦資產
    公司，並於94年1月26 日以公告方式通知債務人等情，有94
    年1月26 日民眾日報、債權讓與證明書等可稽（見原審卷第
    30-33頁）。
(五)、被上訴人富邦資產公司持上開債權憑證及債權讓與證明書於
    96年5月29 日向原法院聲請對上訴人等強制執行（96年度執
    字第35573號），並於97年1月8日領取案款79萬8974 元等情
    有原法院上開執行案卷及執行法院通知可稽（見本院卷第63
    頁）。
四、上訴人主張被上訴人雖多次聲請強制執行，但均未對上訴人
    合法送達，其請求不生效力，即未對上訴人請求，系爭債權
    已罹時效完成，上訴人得為時效抗辯，拒絕給付，執行法院
    已於97年1月8日發給案款，爰請求確認兩造間就系爭債權憑
    證所載之80萬0593元債權債務關係不存在，並請求被上訴人
    連帶返還上訴人80萬0593元，及自民國96年8月1日起至給付
    之日止按年息百分之5 計算之利息。茲就上訴人之主張是否
    有理由，審酌如下：
(一)、確認債權不存在部分：
１、查上訴人與富邦銀行公司所簽定之授信約定書第10條約定：
    「立約人清償或分期清償債務時，依各項費用、違約金、利
    息（包括遲延利息在內）及本金之順序抵償立約人所負債務
    。」。系爭債權本金為165 萬元，利息自75年9月6日起至77
    年4月14 日止共計為20萬3641 元，違約金自75年10月6日起
    至77年4月14 日止為3萬2267 元，總計為188萬5908 元。富
    邦銀行公司前實行抵押權，受償164萬665元，則依上述約定
    書規定，依序抵充上述違約金3萬2267元、利息20萬3641 元
    及本金140萬4757 元，則本金部分尚有24萬5243元未受償。
    被上訴人富邦資產公司於執行事件主張對上訴人尚有本金24
    萬5243元及自77年4月15日起計算至96年7月31日止之利息44
    萬7306元及違約金8萬9459元，暨執行費634 元、訴訟費1萬
    7951元，合計為80萬0593元之債權，並無違誤。
２、按請求權，因十五年間不行使而消滅。但法律所定期間較短
    者，依其規定，民法第125 條定有明文。又利息、紅利、租
    金、贍養費、退職金及其他一年或不及一年之定期給付債權
    ，其各期給付請求權，因五年間不行使而消滅，民法第 126
    條亦定有明文。又聲請強制執行，其消滅時效中斷。時效中
    斷者，自中斷之事由終止時，重行起算，民法第129條第2項
    第5款、第137條定有明文。
    被上訴人富邦銀行公司持原法院77年度訴字第2263號確定判
    決及77年度聲字第2135號確定裁定，聲請對上訴人等強制執
    行（78 年度執字第2989 號），即生中斷時效之效力，於執
    行完畢，重行起算。嗣富邦銀行公司、富邦資產公司復持執
    行法院核發之78民執宙2989字第8549號債權憑證；分別於81
    年9月17 日、86年7月15日、91年6月14日、96年5月29 日向
    法院聲請對上訴人等強制執行，則依上開規定，本件債權之
    請求權並無罹於消滅時效之情。
３、從而，上訴人請求確認其與被上訴人富邦資產公司間就被上
    訴人富邦資產公司聲請強制執行之債權80萬0593元不存在乙
    節，即無理由。又富邦銀行公司業將系爭債權讓與富邦資產
    公司，富邦銀行公司並未主張其對上訴人有系爭債權存在，
    則上訴人訴請確認上訴人與被上訴人富邦銀行公司間就系爭
    債權債務關係不存在，即無確認之利益，亦不應准許。
(二)、請求被上訴人連帶給付80萬0593元本息部分：
    被上訴人富邦資產公司對上訴人有80萬0539元債權，已如上
    述，則富邦資產公司聲請強制執行上訴人財產受償79萬8974
    元自無不當。至被上訴人富邦銀行公司並未執行上訴人財產
    。從而，上訴人請求被上訴人富邦資產公司、富邦銀行公司
    連帶給付80萬0593元本息，自屬無據，應予駁回。
五、綜上所述，上訴人請求確認兩造間關於80萬0593元債權債務
    關係不存在，及請求被上訴人連帶給付80萬0593元利息，均
    無理由，應予駁回。原審就上訴人請求確認兩造間關於79萬
    6741元債權債務關係不存在部分，為上訴人敗訴之判決，並
    無違誤，上訴意旨指摘原判決此部分不當，求予廢棄改判，
    為無理由，應予駁回。上訴人於本院擴張聲明及變更之訴部
    分，亦無理由，應予駁回。
六、本件事證已明，兩造其餘攻擊防禦方法，經核與本判決之結
    果不生影響，爰不一一論述。
七、據上論結，本件上訴及擴張、變更之訴均為無理由，依民事
    訴訟法第449條第1項、第78條，判決如主文。
中    華    民    國    97    年    2    月    12    日
                    民事第八庭
                        審判長 法  官 劉勝吉
                               法  官 鄭威莉
                               法  官 滕允潔
正本係照原本作成。
不得上訴。
中    華    民    國    97    年    2     月    12    日
                               書記官 黃麗玲


司法院資訊處製作；財團法人民間司法改革基金會備份。
